ACORDAO-COMPLETO-2513185

ACÓRDÃO 2623/2021 ATA 43/2021 - PLENÁRIO

VISTOS, relatados e discutidos estes autos de Auditoria de Conformidade realizada na empresa Valec, Engenharia, Construções e Ferrovias S/A com o objetivo de analisar o Edital 15/2021-Valec, que teve por objeto a contratação de produtos técnico-especializados para realizar o gerenciamento de empreendimentos ferroviários, em particular a Ferrovia de Integração Oeste-Leste (FIOL I e II) , a Ferrovia de Integração Centro-Oeste (FICO) e a Ferrovia Norte-Sul (FNS) , e para prestar apoio aos setores técnicos da Valec,
ACORDAM os Ministros do Tribunal de Contas da União, reunidos em sessão do Plenário, com fundamento nos arts. 1º, inciso II, da Lei 8.443/1992, em:
9.1. encaminhar cópia do presente Acórdão, acompanhado do relatório e proposta de deliberação que o fundamentam, à Valec Engenharia, Construções e Ferrovias S/A, para conhecimento; e
9.2. arquivar os presentes autos, com fundamento no art.169, inciso V, do RI/TCU.

Auditoria de conformidade com o objetivo de analisar edital de licitação destinada à contratação de produtos técnico-especializado para realizar o gerenciamento de empreendimentos ferroviários.

3. Responsável:  André Kuhn (CPF: XXX.602.118-XX).

13.1. Ministros presentes: Bruno Dantas (na Presidência), Walton Alencar Rodrigues, Benjamin Zymler, Augusto Nardes e Raimundo Carreiro.
13.2. Ministros-Substitutos convocados: Augusto Sherman Cavalcanti (Relator), Marcos Bemquerer Costa e André Luís de Carvalho.

AUGUSTO SHERMAN

Adoto como relatório a instrução lançada aos autos pela SeinfraPortoFerrovia (peça 34) :
"Apresentação
A Valec Engenharia, Construções e Ferrovias S.A. (Valec) é uma empresa pública controlada pela União, regida pelo regime jurídico das empresas privadas e vinculada ao Ministério da Infraestrutura, cuja função social trata da construção e exploração de infraestrutura ferroviária (art. 8°, §1°, da Lei 11.772/2008) .
Nos termos do art. 9° da referida Lei, cabe à Valec, entre outras atribuições, administrar os programas de operação da infraestrutura ferroviária e coordenar, executar, controlar, revisar, fiscalizar e administrar obras nas ferrovias outorgadas à empresa, além de desenvolver estudos e projetos de obras ferroviárias.
A presente fiscalização busca contribuir com a governança da empresa pública, por meio da avaliação do planejamento e da realização do certame referente ao Edital 15/2021-Valec, que trata da contratação de produtos técnico-especializados para realizar o gerenciamento de empreendimentos ferroviários, em particular a Ferrovia de Integração Oeste-Leste (Fiol I e II) , a Ferrovia de Integração Centro-Oeste (Fico) e a Ferrovia Norte-Sul (FNS) , e para prestar apoio aos setores técnicos da empresa, no valor estimado de R$ 42.858.111,86.
O Termo de Referência descreve a contratação de vinte produtos, de cunho técnico intelectual, a serem entregues pela contratada como resultado dos serviços prestados. A maioria deles relacionados a demandas contínuas e com periodicidade mensal, em especial àquelas tarefas voltadas especificamente ao gerenciamento dos citados empreendimentos, porém também contém produtos que devem ser realizados sob demanda específica da contratante, como segue:
	Item
	Descrição
	Quantitativo

	1
	Planejamento das atividades
	unitário

	2
	Apoio técnico na gestão dos empreendimentos - Fiol
	24 meses

	3
	Apoio técnico - obras e serviços de engenharia na Fiol II
	24 meses

	4
	Apoio técnico ao contrato de subconcessão - Fiol
	36 meses

	5
	Apoio técnico na gestão do empreendimento - Fico
	36 meses

	6
	Apoio técnico - obras e serviços de engenharia na Fico
	36 meses

	7
	Apoio técnico ao contrato de subconcessão - FNS
	24 meses

	8
	Apoio técnico à gestão - FNS
	36 meses

	9
	Apoio técnico - projetos
	36 meses

	10
	Apoio técnico no desenvolvimento de estudos técnicos, econômicos e ambientais
	36 meses

	11
	Apoio técnico à revisão de projetos em fase de obra
	36 meses

	12
	Apoio técnico na elaboração e análise de orçamentos e custos
	36 meses

	13
	Apoio técnico na gestão dos normativos técnicos e inovações tecnológicas
	36 meses

	14
	Apoio técnico na gestão de contratos de fornecimento de obras/produtos/serviços de engenharia
	36 meses

	15
	Parecer técnico de consultores especialistas
	18 demanda

	16
	Viagens - Fiol
	36 demanda

	17
	Viagens - FNS
	24 demanda

	18
	Diárias - FNS/Fiol/Fico
	300 demanda

	19
	Apoio técnico subsidiário
	38 mensal

	20
	Termo de encerramento do (s) empreendimento (s) 
	3 unidades

O modelo de contratação de serviços técnicos de engenharia consultiva mediante a entrega de produtos previamente definidos, em oposição à remuneração por homem-mês, representa um novo paradigma na Administração Pública, inovação determinada nos Acórdão 508/2018-TCU-Plenário, rel. Ministro Benjamin Zymler, e 84/2020-TCU-Plenário, rel. Ministro Bruno Dantas.
Após a alteração jurisprudencial da Corte de Contas, a Valec editou, em 2/7/2020, a Resolução da Diretoria Executiva 4/2020 (peça 17) internalizando as orientações do TCU para a contratações de serviços de engenharia consultiva, dentre as quais se destacam:
Art. 6º Os pagamentos devem estar atrelados a produtos entregues ou resultados alcançados.
§1º Os relatórios periódicos são eminentemente instrumentais, um meio de apresentar o andamento dos serviços que estão sendo realizados.
§2º Os serviços realizados ou os resultados alcançados são os produtos passíveis de pagamento.
§3º É vedado o pagamento pela simples confecção de relatórios periódicos.
Art. 7º Os produtos entregues ou resultados alcançados devem ser previamente definidos em bases compreensíveis, tangíveis e objetivamente observáveis, com níveis esperados de qualidade da prestação do serviço.
§1º A unidade de medida adequada para o serviço contratado deve:
I. Permitir a mensuração dos resultados para o pagamento da contratada; e
II. Eliminar a possibilidade de remunerá-la com base na quantidade de horas de serviço ou por postos
...
Art. 10. Deve haver estrita compatibilidade entre o ritmo dos serviços de supervisão e gerenciamento e a execução das obras.
Parágrafo único. As futuras contratações ou futuros termos aditivos relacionados aos contratos de supervisão e gerenciamento de obras devem prever cláusula contratual ou elemento na matriz de riscos prevendo a diminuição ou supressão da remuneração das contratadas, nos casos, ainda que imprevistos, de redução do ritmo das obras ou paralisação total, de forma a manter o equilíbrio econômico-financeiro dos contratos durante todo o período de execução do empreendimento. (grifado neste relatório) 
Nesse cenário, os trabalhos de fiscalização voltaram-se à verificação da pertinência e consistência dos estudos das demandas da Valec, da definição dos produtos, das composições das equipes responsáveis pela elaboração de cada item previsto, dos preços referenciais e das estratégias para compatibilizar o ritmo do andamento contratual dos serviços com os avanços dos empreendimentos. 
O modelo de contratação de serviços de engenharia consultiva por produtos trouxe benefícios no que se refere à transparência dos resultados esperados, possibilitando melhor avaliação dos serviços que devem ser executados para consecução de cada item contratado.
Contudo, por outro lado, isso impôs desafios ao contratante no que diz respeito à definição das composições de custos das equipes responsáveis pela elaboração de tais produtos, que devem ser: 'compreensíveis, tangíveis, objetivamente observáveis e comprováveis, com níveis esperados de qualidade da prestação do serviço e respectivas adequações de pagamento' (item 9.7.4. do Acórdão 508/2018-TCU-Plenário) . 
Isso porque, é possível se definir, a priori, o escopo das atividades que compõem o rol de possibilidades para consecução de cada produto contratado, mas não há como definir previamente, com precisão, o volume de serviço demandado por período (mensal) , vez que os empreendimentos podem ter suas necessidades variando ao longo da execução, requerendo assim atividades específicas que serão, então, demandadas pela contratada caso a caso. 
Cumpre ressaltar ainda que, na fase de lances do pregão, ocorrida em 9/8/2021, portanto no decorrer dos trabalhos de fiscalização, foi observada ampla disputa concorrencial entre as empresas interessadas (dezenove propostas) , e a melhor proposta apresentou valor correspondente a um desconto de 41,67% sobre o preço referencial, indicando que o modelo da contratação possibilitou a participação de empresas diversas interessadas e trouxe como resultado oferta de preço bastante vantajosa à contratante.
I.1. Importância socioeconômica
A contratação terceirizada de serviços de cunho técnico-especializados para auxiliar nas tarefas de supervisão, gerenciamento e elaboração de projetos, bem como para apoiar e assessorar setores técnicos são medidas amplamente utilizadas na Administração Pública.
Na Valec também não é diferente. Além dos contratos de supervisão de obras de engenharia, a empresa conta com instrumentos voltados ao gerenciamento de grandes empreendimento ferroviários, e a contratação em análise busca dotar a Valec de meios e informações necessárias para as tomadas de decisão dos gestores.
O Edital disciplina a aquisição de produtos destinados ao acompanhamento da execução de projetos em andamento (Fiol) , cujo atual contrato de gerenciamento iniciado em 2014 será substituído neste certame (Contrato 45/2014) , e projetos previstos para serem iniciados em 2021 (Fico) , impondo uma considerável demanda de serviços técnicos que extrapolaria a capacidade técnica da contratante.
Apesar de a Valec dispor de quadro profissional capacitado, a empresa informa que seu quantitativo é insuficiente para fazer frente às demandas advindas com os projetos de construção da Fiol I e II, da Fico e obrigações remanescentes da FNS, que são contempladas no escopo da contratação.
Ademais, embora com um quadro composto por 133 engenheiros, 46 desses profissionais, atualmente, estão cedidos a outros órgãos, entre eles o Departamento Nacional de Infraestrutura de Transportes (Dnit) , o Departamento Penitenciário Nacional (Depen) , Ministério da Infraestrutura (MI) e a Agência Nacional de Transportes Terrestres (ANTT) .
E, corroborando essa deficiência, o Relatório de Gestão da Valec de 2020 destaca, entre os principais desafios da gestão de pessoas da empresa, os problemas relacionados ao quantitativo insuficiente de pessoal e a retenção e evasão de empregados, o que motiva a presente contratação (peça 31, p. 114) . 
Conforme disposto no termo de referência, o escopo dos trabalhos é bastante abrangente, complexo e materialmente relevante, como segue: 
Os serviços serão executados nas seguintes localidades: 1) nos lotes onde são realizadas obras pelas Construtoras, nos trechos de construção correspondentes aos Lotes 5F ao 7F, da FIOL II, compreendidos entre o km 990+170, localizado no município de Caetité/BA, ao km 504+800, situado no município de Barreiras/BA, totalizando 480,60 quilômetros, incluindo a Ponte sobre o Rio São Francisco, que constitui o Lote 5FA; 2) no trecho entre os Lotes 1F e 4F, na FIOL I, onde são realizados serviços de conservação com propósito da realização da subconcessão do segmento, compreendido entre o Km 1526+700, no município de Ilhéus/BA, e o Km 990+170, situado no município de Caitité/BA, totalizando 535,03 quilômetros; 3) nos lotes de construção necessários para implantação da FICO, compreendidos entre o Km 0+000, no município de Mara Rosa (GO) e o Km 888+545, no município de Lucas do Rio Verde (MT) , totalizando 888,55 quilômetros; 4) na cidade onde situa-se a sede da VALEC ENGENHARIA, CONSTRUÇÕES E FERROVIAS S.A., atualmente em Brasília/DF, onde se dá a gestão corporativa e administrativa dos empreendimentos.
A Fiol, com traçado que liga os portos de Ilhéus, litoral sul da Bahia (BA) , ao município de Barreiras/BA, compreendendo 1.015 km, constitui um corredor de escoamento de minério do sul do estado da Bahia (Caetité/BA) e de grãos do oeste baiano. Futuramente está previsto o prolongamento da ferrovia até a FNS, com a construção do trecho entre Barreiras/BA e Figueirópolis/TO, possibilitando assim melhor conformação das condições logísticas do sistema ferroviário do país mediante a integração com outros portos e malhas.
Fonte: Valec - Ferrovia Fiol - trecho Ilhéus/BA-Barreiras/BA 
Segundo a Nota técnica 16/2020, de 13/8/2020 (peça 18) , em julho/2020, a Fiol I (de Ilhéus a Caetité) , com extensão de 537 km e valor estimado de R$ 3.143,3 milhões, encontrava-se com 74,59% de execução física e já foi concedida à iniciativa privada, e a Fiol II (de Caetité a Barreiras) , com extensão de 485 km e valor de R$ 3.466,6 milhões, estava com 42,93% de execução e o trecho continua em obras, contratadas pela Valec.
A Fico é um projeto que ostenta, originariamente, o objetivo de ligar os oceanos Atlântico, no Brasil, e o Pacífico, no Peru. Contudo, atualmente, as obras se restringem ao trecho entre Mara Rosa/GO, no entroncamento com a FNS, e Água Boa/MT, compreendendo 383 km, e constituirá um importante corredor de escoamento de grãos do estado de Mato Grosso.
Fonte: Valec - Ferrovia Fico - trecho Mar de Rosa/GO-Lucas do Rio Verde/MT 
A implementação da Fico foi viabilizada por meio de investimento cruzado como contrapartida pela prorrogação antecipada da Estrada de Ferro Vitória-Minas (EFVM) . Assim, para renovar a concessão, a Vale se comprometeu a construir o referido trecho da Fico como compensação da outorga que seria paga à União, no valor de R$ 2,73 bilhões. 
Neste cenário, a presente fiscalização se justifica, pois a contratação objeto do Edital em análise diz respeito a produtos necessários à Valec para fazer frente ao aumento de demanda por serviços de engenharia consultiva visando ao gerenciamento de grandes projetos ferroviários outorgados à empresa, além de dotar os diversos setores da empresa com instrumentos de apoio técnico-especializado. E, materialmente, trata-se de contratação relevante, com valor referencial estimado de R$ 42.858.111,86.
Introdução 
I.2. Deliberação que originou o trabalho 
Em cumprimento ao Parecer à peça 4 do TC Processo 023.641/2021-5, realizou-se auditoria na Valec Engenharia Construções e Ferrovias S/A, no período compreendido entre 19/07/2021 e 27/08/2021.
As razões que motivaram esta auditoria foram risco, oportunidade, materialidade e relevância.
I.3. Visão geral do objeto 
A contratação de serviços de engenharia consultiva para prestar serviços de supervisão, gerenciamento e apoio técnico aos órgãos e entidades públicos são práticas amplamente utilizadas, mas, como regra geral, tais serviços eram medidos por postos de trabalho (homem-mês) , no qual o contratante definia uma equipe a ser contratada e os profissionais ficavam à disposição do contratante. 
No modelo anterior, mediante contratação de postos de trabalho, o resultado objetivo da produção entregue pelos profissionais contratados, usualmente, era de difícil identificação e mensuração, pois os profissionais trabalhavam no dia a dia como qualquer outro servidor/funcionário efetivo, e a medição e o pagamento eram realizados de acordo com a disponibilização dos profissionais alocados (homem-dia ou homem-mês) .
Em março de 2018, por meio do Acórdão 508/2018-TCU-Plenário, rel. Ministro Benjamin Zymler, que tratou de auditoria realizada em contrato de supervisão da Valec, a Corte de Contas apontou diversas falhas e determinou providências a serem observadas em futuras contratações de serviços de engenharia consultiva, com especial atenção para que os pagamentos fossem atrelados à entrega de produtos definidos ou resultados alcançados, em detrimento da contratação de postos de trabalho (item 9.7.4) .
E em janeiro de 2020, por meio do Acórdão 84/2020-TCU-Plenário, rel. Ministro Bruno Dantas, relatando auditoria realizada no Dnit, a Corte de Contas, corroborando entendimento anterior, recomendou que, em futuras licitações, o Dnit adotasse como critério de pagamento a entrega de produto ou de resultados objetivamente observáveis e comprováveis (item 9.2.4) . 
Após emanados os citados acórdãos, a Valec, para se adequar à nova orientação jurisprudencial, expediu a Resolução da Secretaria Executiva 4/2020 internalizando as medidas determinadas pelo TCU.
Nessa realidade, a Valec elaborou o Edital 15/2021 para aquisição de serviços de engenharia consultiva sob o novo modelo. A contratação tem como objetivos a substituição do atual contrato de gerenciamento da Fiol (Contrato 45/2014) e o fornecimento de produtos relacionados ao acompanhamento/gerenciamento da implementação de relevantes projetos ferroviários, em especial para conclusão da FNS e da Fiol (I e II) e o início da construção da Fico.
A contratação terceirizada dos serviços de engenharia consultiva, há tempos, vem sendo utilizada pela Valec. Nos últimos cinco anos, foram desembolsados valores da ordem de R$ 48,67 milhões anuais com serviços de acompanhamento, supervisão ou gerenciamento da Fiol e FNS, bem como despesas médias anuais de R$ 29 milhões com serviços de elaboração de projetos para a Fiol, FNS e Fico.  
A contratação dos serviços se justifica ante a carência quantitativa do quadro técnico da contratante, pois, embora disponha de profissionais qualificados, em decorrência do volume de trabalho esperados com os projetos abarcados, restam insuficientes para a adequada gestão dos empreendimento sob a responsabilidade da Valec. 
Para contornar tal problema, ao invés de aumentar seu quadro técnico permanente, a Valec afirma ser mais vantajoso contratar empresas terceirizadas para realizar os serviços de gerenciamento, pois os empreendimentos são finitos e as demandas se reduzem sobremaneira após a conclusão dos projetos.
O Edital representa mudança de paradigma na contratação de serviços técnico especializados, porquanto deixa de realizar a contração de postos de trabalho de profissionais técnicos, medidos por unidade de tempo à disposição da contratante, para adquirir um produto específico, que pode ser medido e aferido, conforme orientação do TCU.
Importa ressaltar que, na sessão de abertura das propostas de preço do pregão, verificou-se interessante ambiente concorrencial, com a participação de dezenove empresas na disputa, o que possibilitou um desconto de 41,67% sobre o orçamento base. 
As empresas concorrentes, ao apresentarem seus preços para execução de tarefas específicas e não simplesmente para alocar mão de obra especializada na sede da contratada, podem realizar ajustes na composição das equipes responsáveis pelos serviços com a redução de custos proveniente da maior produtividade da contratada.
I.4. Objetivo e questões de auditoria 
O objetivo da fiscalização foi verificar a adequação da contratação de serviços de engenharia consultiva pela Valec, considerando as inovações jurisprudenciais contidas nos Acórdão 508/2018-TCU-Plenário (Valec) e 84/2020-TCU-Plenário (Dnit) . 
Nesse sentido, os trabalhos de fiscalização se orientaram pelos dispositivos dos respectivos acórdãos, em especial a adequada definição dos produtos, os preços referenciais e os instrumentos para compatibilizar o andamento dos serviços de gerenciamento e de execução das obras dos projetos, conforme destacado a seguir:
Acórdão 508/2018-TCU-Plenário
 (...) 
9.7. com base no art. 43, inciso I, da Lei 8.443/1992, c/c o art. 250, inciso II, do Regimento Interno/TCU, determinar à Valec - Engenharia, Construções e Ferrovias S.A. que adote as seguintes providências:
 (...) 
9.7.2. em futuros certames para contratação de serviços de supervisão, fiscalização ou gerenciamento de obras, faça inserir cláusula contratual ou elemento na matriz de riscos prevista no inciso X do art. 42 da Lei 13.303/2016 que preveja a diminuição ou supressão da remuneração da contratada, nos casos, ainda que imprevistos, de enfraquecimento do ritmo das obras ou de paralisação total, de forma a se manter o equilíbrio econômico-financeiro dos referidos contratos durante todo o período de execução do empreendimento;
 (...) 
9.7.4. nas futuras contratações de serviços de supervisão de obras, evite a previsão de pagamentos por homem-mês ou relacionados à mera permanência de mão de obra ou disponibilização de equipamentos, devendo haver previsão de pagamentos estritamente atrelados a produtos entregues ou resultados alcançados, os quais devem ser previamente definidos em bases compreensíveis, tangíveis, objetivamente observáveis e comprováveis, com níveis esperados de qualidade da prestação do serviço e respectivas adequações de pagamento; 
 (...) 
Acórdão 84/2020-TCU-Plenário:
 (...) 
9.2. recomendar ao Departamento Nacional de Infraestrutura de Transportes (Dnit) , com fulcro no art. 250, inciso III, do Regimento Interno do TCU, que avalie a conveniência e a oportunidade de:
 (...) 
9.2.2. incluir, nos próximos editais de supervisão e gerenciamento de obras, cláusula contratual ou elemento no mapa de riscos, previsto no art. 26 da IN-MPDG 5/2017, prevendo a diminuição ou supressão da remuneração das contratadas, nos casos, ainda que imprevistos, de redução do ritmo das obras ou paralisação total, de forma a manter o equilíbrio econômico-financeiro dos contratos durante todo o período de execução do empreendimento;
 (...) 
9.2.4. adotar como critério de pagamento para os serviços de supervisão e gerenciamento de obras de construção, de acordo com, os art. 28 e Anexo V da IN-MPDG 5/2017 e com a jurisprudência dessa Corte de Contas, a entrega de produtos ou de resultados alcançados, os quais devem ser previamente definidos em bases compreensíveis, tangíveis, objetivamente observáveis e comprováveis, com níveis esperados de qualidade da prestação do serviço e respectivas adequações de pagamento;
A partir do objetivo do trabalho e a fim de avaliar em que medida os recursos estão sendo aplicados de acordo com a legislação pertinente e as orientações do TCU, formularam-se as questões adiante indicadas:
Questão 1: O edital de licitação foi precedido de estudos e levantamentos da necessidade de contratação de serviços técnicos especializados para realizar gerenciamento de empreendimentos e apoio técnico da Valec?
Questão 2: Os serviços técnicos, objeto da contratação, estão objetivamente definidos, possuem orçamento devidamente detalhado, permitindo a avaliação e valoração do produto final a ser entregue?
I.5. Metodologia utilizada 
Os trabalhos foram realizados em conformidade com as Normas de Auditoria do Tribunal de Contas da União (Portaria-TCU 280, de 8 de dezembro de 2010, alterada pela Portaria-TCU 185, de 30 de novembro de 2020) e com observância aos Padrões de Auditoria de Conformidade estabelecidos pelo TCU (Portaria-Segecex 26, de 19 de outubro de 2009) .
Foram utilizadas as diretrizes do roteiro de auditoria de conformidade, tendo sido observadas as Normas de Auditoria e os Padrões de Auditoria de Conformidade definidos pelo Tribunal de Contas da União. Nenhuma restrição foi imposta aos exames.
Na fiscalização, empregaram-se técnicas de análise documental, reuniões virtuais com setores técnicos da Valec e conferência de cálculos.
As análises documentais compreenderam os estudos preliminares que subsidiaram a elaboração do Edital, o próprio Edital 15/2021, o respectivo Termo de Referência e o orçamento dos serviços. 
Além dos documentos diretamente relacionados ao processo de aquisição, outros documentos gerenciais requisitados e o resultado da fase de proposta de preços do pregão também subsidiaram as análises e conclusões desse relatório. 
Foram examinadas as composições das planilhas de custos dos produtos previstas no Termo de Referência e a compatibilidade delas com as atividades necessárias para execução de cada item a ser entregue. Também foram conferidos os preços referenciais das composições.
No que diz respeito à orientação do TCU para compatibilização do andamento das obras com a evolução contratual da gerenciadora, foram investigados os instrumentos e as disposições contratuais pertinentes à matéria.
I.6. Limitações inerentes à auditoria 
Como limitação dos trabalhos de fiscalização, pode ser citada a falta de referências e metodologias para elaboração das composições das equipes de trabalho alocadas para execução de cada produto contratado, o que impossibilitou o aprofundamento das análises e restringiu a abrangência das conclusões quanto a este ponto específico da fiscalização. 
Por certo que, em razão da natureza dos serviços, eminentemente intelectuais e de complexidade variável, há dificuldades para a precificação dos produtos. Além disso, por se tratar de inovação na forma de contratação desses serviços, a alocação dos recursos humanos em cada tarefa é um exercício ainda pouco estudado e sem referenciais ou metodologias consolidadas. 
E, em decorrência da falta de referências, as composições das equipes responsáveis por cada produto previsto no Termo de Referência tomaram por base os profissionais alocados no Contrato 45/2014, atual instrumento de gerenciamento da Fiol, e as produtividades observadas de cada setor técnico da Valec. 
Contudo, tal sistemática, inevitavelmente, possui grande probabilidade de transferir às composições referenciais eventuais improdutividades desses setores considerados. Nesse sentido, conclui-se que as composições apresentadas pela Valec foram elaboradas com razoável empirismo e dependeram da expertise dos setores técnicos que as demandaram.
I.7. Volume de recursos fiscalizados 
O volume de recursos fiscalizados alcançou o montante de R$ 42.858.111,86, referente ao valor estimado no Edital 15/2021.
I.8. Benefícios estimados da fiscalização 
Entre os benefícios estimados desta fiscalização pode-se mencionar a expectativa de controle exercido pelo TCU após a alteração jurisprudencial no modelo de aquisição de serviços de engenharia consultiva.
Achados de auditoria 
Fiscalização sem achados de auditoria, pois não foi possível constatar desconformidades relevantes no Edital em relação à legislação aplicável e às orientações dos Acórdãos paradigma.
Conclusão 
A presente fiscalização trata da contratação de produtos técnico-especializados para ao gerenciamento de empreendimentos ferroviários a cargo da Valec e para prestar apoio técnico-especializado a diversos setores da empresa, objeto do Edital 15/2021-Valec.
Para realização dos trabalhos, foram definidas questões de auditoria com o intuito de verificar a adequação da aquisição dos produtos de engenharia consultiva após as inovações do Acórdão 508/2018-TCU-Plenário.
Assim, no planejamento da fiscalização, duas questões de auditorias foram elaboradas:
Questão 1: O edital de licitação foi precedido de estudos e levantamentos da necessidade de contratação de serviços técnicos especializados para realizar gerenciamento de empreendimentos e apoio técnico da Valec?
Questão 2: Os serviços técnicos, objeto da contratação, estão objetivamente definidos, possuem orçamento devidamente detalhado, permitindo a avaliação e valoração do produto final a ser entregue?
Iniciando pelas análises dos documentos afetos ao Edital, a equipe constatou que o termo de referência definiu os produtos registrando o escopo das atividades que devem ser executadas pela contatada e que devem compor os relatórios técnicos a serem entregues como resultados esperados para cada item previsto na contratação.
A Valec, para elaboração do Edital, subsidiou-se na Nota Técnica 16 16/2020/GECOB-VALEC/SUCON-VALEC/DIREN-VALEC/PRESI-VALEC, de 13/8/2020 (peça 18) , nos dados estatísticos das áreas demandantes (peça 22) e em informações do Contrato 45/2014 para definição das equipes necessárias à elaboração dos serviços.
Considerando tratar-se de um objeto de natureza eminentemente intelectual e complexo, reconhece-se que a descrição dos produtos buscou seguir a determinação do TCU ao definir o escopo dos serviços previstos em cada item, o que permitirá, posteriormente, avaliar a pertinência e a qualidade dos serviços efetivamente executados, bem como verificar se foram contempladas, nos relatórios entregues, todas as atividades previamente definidas para cada item.
Quanto aos custos envolvidos na contratação, as análises foram divididas em duas partes: a primeira, relacionada à adequação das composições das equipes, e a segunda, relacionada aos valores dos insumos (preços da mão-de-obra dos profissionais e dos materiais e equipamentos) utilizados nas composições referenciais. 
Em relação à elaboração das composições de custos dos produtos, apesar da limitação decorrente da ausência de referencial para definição das equipes responsáveis pela execução dos serviços, verificou-se que as planilhas apresentadas no Anexo 2 do Edital (peça 28) guardam correlação material com as atividades definidas no item 14 do Termo de Referência (peça 27) .
Portando, considerando as limitações das análises desse item específico e a necessidade de as composições referenciais contemplarem todos insumos, em quantitativo suficiente, para o cumprimento das atividades previstas em cada produto, a equipe de auditoria não verificou impropriedades relevantes na definição das equipes.  
Ainda sobre as composições referenciais das equipes, verificou-se que a proposta de menor valor ofertada no pregão (proposta do consórcio liderado pela empresa Dynatest) apresentou equipes mais produtivas que as referenciais mediante a supressão de determinados profissionais de algumas composições elaboradas pela contratante, corrigindo assim eventuais problemas relacionados à produtividade dos serviços.
O consórcio ofertou alguns itens com maior produtividade da mão-de-obra, pois, de acordo com sua proposta, se comprometeu a entregar o produto realizando as tarefas com menos profissionais que o previsto e, consequentemente, a um preço inferior.
A proposta da Dynatest (peça 32) , considerando as composições dos vinte produtos, eliminou os seguintes profissionais: 3,5 Engenheiros Pleno (P8066) ; 1,5 Advogado Pleno (P8002) ; 0,8 engenheiro sênior (P8067) ; um engenheiro júnior (P8065) e um auxiliar (P8025) . Somente com os ajustes na quantidade desses profissionais previstos na contratação, o preço ofertado representou a diminuição do valor referencial da ordem de R$ 3.089.630,04, ou seja, uma redução de 7,2% do valor somente decorrente de aumento de produtividade incluído na proposta de preços do consórcio.
Já em relação aos valores da mão-de-obra e do BDI utilizados para estabelecer o custo unitário de cada produto, a Valec adotou o sistema referencial de preços do Dnit, que, por sua vez, é amplamente reconhecido pelo TCU para orçamentação de serviços adquiridos pela Administração Pública.
E quanto à compatibilização do andamento do contrato com o dos projetos sob gerenciamento (item 9.7.2. do Acórdão 508/2018-TCU-Plenário) , registra-se que o Termo de Referência incluiu a matriz de risco (peça 27, p. 92) e a Minuta do Contrato (peça 29) , nos termos de sua décima terceira cláusula, dispõe sobre a diminuição ou paralisação do ritmo dos serviços, citando, inclusive o Acórdão 84/2020-TCU-Plenário. 
Em reunião com os gestores dos setores técnicos, foi informado que, conforme o desenho contratual, caso haja diminuição do ritmo das obras do empreendimento, a Valec tem a prerrogativa de reter a emissão de ordens de serviço ainda não expedidas e/ou suspender as ordens de produtos de periodicidade mensal que não sejam necessários em determinados períodos, possibilitando a compatibilização entre o andamento dos projetos sob gerenciamento e os produtos contratados.
Nesse sentido, a estratégia de subdividir as atividades a serem desempenhadas em vários produtos de acordo com suas especificidades contribui para melhor gestão dos serviços e possibilita melhor controle de demandas específicas, pois permite a suspensão de produtos cujas atividades não sejam necessárias em determinado período, enquanto outros, de diferente natureza, a depender da necessidade momentânea, podem prosseguir.
E no que diz respeito à sessão de lances do pregão, ressalta-se que a melhor oferta, de R$ 25.000.000,00, representa desconto de 41,67% sobre o valor referencial. Além do ganho de produtividade, a proposta da empresa Dynatest apresentou, em seu preço, uma considerável redução do BDI. 
O BDI referencial de 43,57% (incluindo alíquotas do lucro de 12% e da Administração Central de 10% - tabela do Dnit) , na oferta de preços, foi reduzido para 26,55% (com lucro de 6,16% e Administração Central de 6,34%) .
Por fim, conclui-se que o Edital não revelou desconformidades relevantes em relação às orientações dos acórdãos paradigma. Porém, esse novo modelo de contratação deve ser avaliado com mais propriedade após decorrido determinado período de execução e realizadas as análises de qualidade dos produtos entregues pelos respectivos setores fiscalizadores. 
Em resumo, as alterações impostas pelo TCU, dentro do possível, foram observadas no presente Edital e o desenho da contratação permitiu ampla disputa concorrencial. Porém, a avaliação dos resultados desse novo modelo de contratação só será possível após iniciada a execução e a entrega dos produtos.
Portanto, realizados os trabalhos de fiscalização, as análises e revisões de cálculos efetuadas não evidenciaram desconformidades relevantes na elaboração do Edital.
Proposta de encaminhamento
Ante todo o exposto, submetem-se os autos à consideração superior, propondo:
1.1. encaminhar cópia do acórdão à Valec, destacando que o inteiro teor da deliberação, incluindo relatório e voto, pode ser consultado no endereço www.tcu.gov.br/acordaos;
1.2. arquivar os presentes autos, com fundamento no art. 169, inciso V, do Regimento Interno do Tribunal de Contas da União".
2.	O Sr. Secretário, em exercício, da SeinfraPortoFerrovia manifestou-se de acordo com as análises, conclusões e proposta contidas no relatório (peça 36) .
3.	O Ministério Público não atuou nos autos.
	É o Relatório.

não há.

Não atuou.

AUDITORIA DE CONFORMIDADE. ANÁLISE DE EDITAL PARA CONTRATAÇÃO DE PRODUTOS TÉCNICO-ESPECIALIZADOS PARA GERENCIAMENTO DE EMPREENDIMENTOS FERROVIÁRIOS. AUSÊNCIA DE ACHADOS DE AUDITORIA. ENCAMINHAMENTO DE CÓPIA DO ACORDÃO À EMPRESA AUDITADA, PARA CONHECIMENTO.

RELATÓRIO DE AUDITORIA (RA)

Secretaria de Fiscalização de Infraestrutura Portuária e Ferroviária (SeinfraPortoFerrovia).

Tratam os autos de Auditoria de Conformidade realizada na Empresa Valec Engenharia, Construções e Ferrovias S/A com o objetivo de analisar o Edital 15/2021-Valec, que teve por objeto a contratação de produtos técnico-especializados para realizar o gerenciamento de empreendimentos ferroviários, em particular a Ferrovia de Integração Oeste-Leste (FIOL I e II) , a Ferrovia de Integração Centro-Oeste (FICO) e a Ferrovia Norte-Sul (FNS) , e para prestar apoio aos setores técnicos da Valec.
2.	Conforme descrito pela equipe de auditoria, o modelo de contratação representa mudança de paradigma na aquisição de serviços técnico-especializados, porquanto deixa de realizar a contração de postos de trabalho de profissionais técnicos, medidos por unidade de tempo à disposição da contratante, para adquirir um produto específico, que pode ser medido e aferido, conforme orientação desta Corte contida nos Acórdão 508/2018-TCU-Plenário, Relator Ministro Benjamin Zymler, e 84/2020-TCU-Plenário, Relator Ministro Bruno Dantas. 
3.	Nesse contexto, o Edital 15/2021 objetiva a substituição do atual contrato de gerenciamento da FIOL (Contrato 45/2014) e o fornecimento de produtos relacionados ao acompanhamento/gerenciamento da implementação dos mais relevantes projetos ferroviários da Valec, em especial para conclusão da FNS e da Fiol (I e II) e o início da construção da FICO.
4.	A equipe de auditoria definiu duas questões de auditoria, quais sejam: (i) se o edital foi precedido de estudos e levantamentos da necessidade de contratação de serviços técnicos especializados para realizar gerenciamento de empreendimentos e apoio técnico da Valec; e (ii) se os serviços técnicos, objeto da contratação, estão objetivamente definidos, possuem orçamento devidamente detalhado, permitindo a avaliação e valoração do produto final a ser entregue.
5. 	Realizados os trabalhos de fiscalização, a equipe de auditoria acentua que as análises e revisões de cálculos efetuadas não evidenciaram desconformidades relevantes na elaboração do Edital. A despeito disso entendo pertinente destacar os seguintes comentários contidos na conclusão do relatório de auditoria: 
"58.	Iniciando pelas análises dos documentos afetos ao Edital, a equipe constatou que o termo de referência definiu os produtos registrando o escopo das atividades que devem ser executadas pela contratada e que devem compor os relatórios técnicos a serem entregues como resultados esperados para cada item previsto na contratação.
59.	A Valec, para elaboração do Edital, subsidiou-se na Nota Técnica 16 16/2020/GECOB-VALEC/SUCON-VALEC/DIREN-VALEC/PRESI-VALEC, de 13/8/2020 (peça 18) , nos dados estatísticos das áreas demandantes (peça 22) e em informações do Contrato 45/2014 para definição das equipes necessárias à elaboração dos serviços.
60.	Considerando tratar-se de um objeto de natureza eminentemente intelectual e complexo, reconhece-se que a descrição dos produtos buscou seguir a determinação do TCU ao definir o escopo dos serviços previstos em cada item, o que permitirá, posteriormente, avaliar a pertinência e a qualidade dos serviços efetivamente executados, bem como verificar se foram contempladas, nos relatórios entregues, todas as atividades previamente definidas para cada item.
61.	Quanto aos custos envolvidos na contratação, as análises foram divididas em duas partes: a primeira, relacionada à adequação das composições das equipes, e a segunda, relacionada aos valores dos insumos (preços da mão-de-obra dos profissionais e dos materiais e equipamentos) utilizados nas composições referenciais. 
62.	Em relação à elaboração das composições de custos dos produtos, apesar da limitação decorrente da ausência de referencial para definição das equipes responsáveis pela execução dos serviços, verificou-se que as planilhas apresentadas no Anexo 2 do Edital (peça 28) guardam correlação material com as atividades definidas no item 14 do Termo de Referência (peça 27) .
63.	Portando, considerando as limitações das análises desse item específico e a necessidade de as composições referenciais contemplarem todos insumos, em quantitativo suficiente, para o cumprimento das atividades previstas em cada produto, a equipe de auditoria não verificou impropriedades relevantes na definição das equipes". 
6.	A equipe de auditoria concluiu que o modelo de contratação de serviços de engenharia consultiva por produtos trouxe benefícios no que se refere à transparência dos resultados esperados, possibilitando melhor avaliação dos serviços que devem ser executados para consecução de cada item contratado.
7. 	De se destacar que, na sessão de abertura das propostas de preço do pregão, ocorrida em 9/8/2021, verificou-se intenso ambiente concorrencial, com a participação de dezenove empresas na disputa, o que possibilitou um desconto de 41,67% sobre o orçamento base. 
8.	Segundo a equipe de auditoria, os trabalhos desenvolvidos não constataram desconformidades relevantes no Edital em relação às orientações dos acórdãos paradigmas deste Tribunal e, conforme apontado, o novo desenho da contratação parece ter ampliado a disputa concorrencial. De qualquer forma, a avaliação dos resultados desse novo modelo de contratação só será possível após iniciada a execução e a entrega dos produtos.
9.	Ante a ausência de achados de auditoria, a unidade técnica propôs uniformemente apenas que cópia do Acórdão a ser produzido seja encaminhada à Valec, para conhecimento.
	Adotando as análises oferecidas pela equipe de auditoria em seu relatório como razões de decidir, manifesto minha concordância com as conclusões e propostas uniformes apresentadas pela unidade técnica e submeto à deliberação deste Colegiado  o Acórdão que ora apresento.
TCU, Sala das Sessões, em 3 de novembro de 2021.
AUGUSTO SHERMAN CAVALCANTI 
Relator